【裁判字號】    92,重上更(一),186
【裁判日期】    921210
【裁判案由】    懲治盜匪條例
【裁判全文】
臺灣高等法院臺中分院刑事判決              九十二年度重上更(一)字第一八六號
    上  訴  人
    即  被  告  乙○○
    選任辯護人  張右人
                張淑琪
右上訴人因懲治盜匪條例案件，不服臺灣台中地方法院八十八年度訴字第八七七號中
華民國八十八年八月十九日第一審判決（起訴案號：臺灣台中地方法院檢察署八十八
年度偵字第六００七號），提起上訴，於判決後，經最高法院發回更審，本院判決如
左：
    主      文
原判決關於乙○○部分撤銷。
乙○○無罪。
    理      由
一、公訴意旨略以：乙○○曾在臺中縣烏日鄉○○街三十二號一樓丙○○（起訴書誤
    植為林政芾）舊居賭博財物，輸數萬元，就其所瞭解，認該處參與賭博之人均係
    朋友，如到該處下手行搶，較易得手，竟與林鈶倫、何明昌、溫宏斌共同意圖為
    自己不法之所有，先由其與何明昌於八十八年二月二十日凌晨進入上址參與賭博
    ，以便告知溫宏斌、林鈶倫行搶之目標，嗣何明昌、溫宏斌二人即於同日凌晨四
    時許，共乘案外人陳俊成向租車公司承租之車號Ｂ二─一九五Ｏ號自用小客車至
    丙○○上址舊居，分別戴全罩式或半罩式安全帽，並各持電擊棒或Ｌ型扳手侵入
    該址，以電擊棒電擊甲○○，另以Ｌ型扳手押住甲○○（應係呂建德之誤）頭部
    ，喝令在場之甲○○、丙○○、丁○○、呂建德、易序強、何明昌之女友、及綽
    號「阿達」者等人「不要動、蹲下，錢統統拿出來」，致使甲○○等人不能抗拒
    後，強取甲○○等人身上及賭桌上之現金約十萬餘元、及裝有證件之皮包一個、
    金項鍊一條，得手後，溫宏斌、林鈶倫迅即共乘上開自用小客車逃逸，逃至台中
    縣烏日鄉溪南地區朋分強盜得手之現金及金項鍊，皮包及證件則在逃逸途中予以
    丟棄，惟於駕車逃逸時，其車號已為甲○○、易序強等人記下，嗣經甲○○報警
    處理，始為警循線查獲，於同年月二十五日上午十一時許，持臺灣臺中地方法院
    檢察署檢察官核發之搜索票至溫宏斌住處搜索，當場扣得上開供強盜財物所用之
    電擊棒一支，復於同年月二十七日凌晨一時許，至臺中縣烏日鄉○○村○○路論
    仔巷四之七號拘獲溫宏斌，並於溫宏斌住處起出渠等強盜財物當時所戴之安全帽
    二頂，同日上午七時許，另在烏日鄉○○街五九八巷三十九號拘獲林鈶倫，並起
    出其強盜財物當時所穿之黑白條紋運動鞋一雙，嗣又經警在上開車號Ｂ二─一九
    五Ｏ號自用小客車內起出溫宏斌、林鈶倫強盜財物當時持用之Ｌ型扳手一支。案
    經台中縣警察局烏日分局報請偵辦，因認乙○○涉有懲治盜匪條例第五條第一項
    第一款之強盜罪嫌等語。
二、公訴意旨認上訴人即被告乙○○涉犯上開罪嫌，無非以下列各點為其依據：(1)前
    揭事實，業據共同被告溫宏斌、林鈶倫於警訊時供述在卷，核與被害人甲○○、
    丙○○、易序強、呂建德等人指述之情節相符。(2)案發當時上開自用小客車係由
    共同被告溫宏斌所使用無訛，亦據證人陳俊成、陳志源證述屬實。(3)被害人甲○○、易序強於追出戶外記下逃逸之該自用小客車車號，經告知乙○○後，乙○○
    竟出言反對報案，謂報案將對其不利云云等情，復據被害人甲○○證述甚詳，倘
    被告乙○○未參與策劃行搶，何致於如此畏懼甲○○等人報案？
三、訊據被告乙○○堅決否認前揭犯行，辯稱林鈶倫之警訊筆錄所載與事實不符，其
    未參與強盜，也未參與分贓，案發當時其亦同屬被害人，身上財物也被搶光，以
    致還向別人借錢坐計程車等語。
四、按「犯罪事實依證據認定之，無證據不得推定其犯罪事實。」刑事訴訟法第一百
    五十四條定有明文。「事實之認定，應憑證據，如未能發現相當證據，或證據不
    足以證明，自不能以推測或擬制之方法，以為裁判基礎。」最高法院四十年台上
    字第八六號判例意旨亦足資參照。
五、經查：
  (1)本件案發當時，係由二名頭戴安全帽、分別持電擊棒或Ｌ型扳手之歹徒侵入上開
    甲○○等被害人賭博之場所強盜財物、被告乙○○亦一起在場被搶等情，業據證
    人甲○○、丙○○、呂建德、易序強、丁○○於警訊、偵查、或原審調查審理中
    證述甚詳（偵查卷第十九、二十頁，第七十二、七十三頁，第八十八頁，第九十
    一頁，第九十三、九十四頁，第一０九頁，第一一八頁；原審卷第七十九至八十
    三頁，第一二八頁），尚無其他積極證據足認案發當時被告乙○○亦在場共同為
    強盜行為。
  (2)案發當時亦在場被搶之被害人丁○○於偵查中證稱在被搶之後，由陳億森載其出
    去坐車，其先到台中市○○路向人借錢，順便吃了一點東西，於吃東西之際，接
    獲被告乙○○打來的大哥大，問其有沒有錢，擬向其借錢，隨後即獨自一人前來
    向其借了一千元，業據證人丁○○於偵查及原審調查中結證在卷，核與被告乙○○所供相符（偵查卷第一一八至一二０頁，原審卷第一二九頁）；溫宏斌、林鈶
    倫、何明昌等三人於強盜得手後到前揭約定之地點分贓時，被告乙○○並未到場
    分贓，亦分別據共同被告溫宏斌、林鈶倫於警訊時供述無異（偵查卷第十三頁、
    第十六頁），此外亦查無任何證據足認被告乙○○確有事後參與分贓之情事。
  (3)共同被告林鈶倫於警訊時雖據供稱：「本案係溫宏斌所提議，係乙○○告訴何明
    昌及我們說他當天在那裏輸了好幾萬，他說裏面均是朋友，：：：，去搶沒有關
    係，並告訴我們如果我們進去時，背部向我們的就比較有錢。」「搶到之後，因
    案發前溫宏斌就有告訴乙○○說得手之後在溪南地區○○路邊賣金紙的店外相等
    ，而搶到後到達事先約好的地點時，乙○○未在場，便把搶得之財物交給何明昌
    ，因我們到達之後，何明昌就前來問搶到的錢呢，我和溫宏斌即將錢全部交給他
    ，由何明昌去朋分，我分得一萬元，溫宏斌除了分一萬元外，亦多分得一條搶來
    的金項鍊。」「供做案之電擊棒溫宏斌事先就帶在身上，而在要搶之前乙○○及
    何明昌均在場，由乙○○告知輸錢並策劃目標之後，才再回溫宏斌家裏取做案用
    的安全帽。」「因案發前就有和乙○○、何明昌等商量做案情節，故在做案現場
    何明昌可能有向丁○○及綽號『阿達』者告知在先，故（何明昌、乙○○、丁○○、及綽號『阿達』者等人）均無動作，很配合」等語。惟林鈶倫於被移送偵查
    後，自始即抗辯其於警訊時之自白係出於被警刑求，（偵查卷第五十八、五十九
    頁，第一一０頁；原審卷第五十頁，第一０一頁，第一六四頁），依其於偵查中
    所供，警察係打其腳底，並對其灌水，但未成傷云云，經檢察官當場勘驗其腳底
    ，亦未發現紅腫瘀青，（偵查卷第五十九頁），證人即為其製作警訊筆錄之員警
    胡百燦於偵查中亦到庭證稱未刑求被告（偵查卷第七十四頁），原審經勘驗警訊
    筆錄製作過程之錄影帶，並未發現警察有何刑求之情事，（原審卷第一００頁勘
    驗筆錄），本院再經勘驗該錄影帶結果，但見共同被告林鈶倫於於警訊時，始終
    坐在椅上泰然自若，於應訊過程中，時而擺頭左看右瞧，時而低頭看地上，時而
    左右扭轉作頸部運動，此外大部時間均在桌旁注視員警書寫製作其筆錄，於員警
    請其抽煙或遞茶水或給點心時，均毫不猶豫立刻接受，態度十分自然，完全看不
    出有何遭刑求之跡象（本院更一卷第九十八頁、第一一三頁勘驗筆錄），雖乏確
    切證據足認共同被告林倫所為刑求之抗辯屬實，然而：共同被告溫宏斌於警訊
    時供稱：「我是在二月廿日凌晨與林鈶倫及何明昌等三人共乘我所承租之自用小
    客車，由何明昌駕駛車號Ｂ二─一九五○該自用小客車載我與林鈶倫二人至烏日
    鄉○○街附近，由何明昌先到憬學街三十二號內，說好四時四十分由我與林鈶倫
    二人入屋行搶，：：：。」「我知道的只有何明昌、林鈶倫及我三人（參與此強
    盜案），：：：」等語，核與林鈶倫於警訊時所供顯有未合。在上開憬學街三
    十二號一樓參與賭博之成員、及各成員所坐之位置均非固定，於本院審理中業據
    證人丙○○到庭證述明確，（本院卷第一三一頁），且依一般情形，參與賭博之
    成員更替時、或於玩睹過程中告一段落時，各人所坐之位置通常亦會輪流交換，
    於林鈶倫、溫宏斌侵入上開處所強盜財物之時，何人將坐於何一位置，何人將背
    對侵入該處之溫宏斌與林鈶倫，顯非被告乙○○事前所得預知，其理甚明，共同
    被告林鈶倫於警訊時竟供稱：「本案係溫宏斌所提議，係乙○○告訴何明昌及我
    們說他當天在那裏輸了好幾萬，他說裏面均是朋友，：：：，去搶沒有關係，並
    告訴我們如果我們進去時，背部向我們的就比較有錢」等語，關於所供「並告訴
    我們如果我們進去時，背部向我們的就比較有錢」一節，至屬悖理違情，自此以
    觀，林鈶倫上開警訊筆錄之真實性尚非無可置疑。依本院勘驗上開錄影帶所得
    印象，共同被告林鈶倫在其警訊筆錄上面簽名前，雖經警先將筆錄交其閱覽，惟
    林鈶倫閱覽之時間不過數秒鐘，並未見其詳加閱覽，即草草簽名於筆錄，且於筆
    錄製作過程中，林鈶倫之回答均甚簡短，與筆錄中冗長詳盡之內容似乎不甚吻合
    ，且其回答之聲音亦微弱模糊，難以分辨該筆錄於製作之前，是否已先與受訊問
    人預行交談瞭解？或其中所應答之內容確係均當場如實出自林鈶倫所言？共同
    被告何明昌於偵查中亦供明並非乙○○告稱那邊（指上開賭博場所）有很多錢，
    示意渠等去搶等語在卷（偵查卷第七十六頁）。
  (4)證人甲○○、丙○○、易序強雖分別於警訊或原審審理中證稱案發後已有人記下
    歹徒之車號要向警報案，但被告乙○○卻叫大家不要報案，謂如報案會對他不利
    云云，（偵查卷第二十頁，第八十七頁，第九十四頁，第九十六頁；原審卷第八
    十至八十二頁），惟被告乙○○係因慮及案發當時其與大家在場賭博之故，始叫
    大家先不要報案等情，亦據江宏斌、丙○○於原審審理中證述無異（原審卷第八
    十至八十二頁），按甫案發後不久之當時，何以會叫大家暫勿報案，其原因尚未
    可一概而論，本件案發當時，被告乙○○甫滿十八歲，年輕識淺，其當時之叫大
    家不要報案，容或因於其自身亦在場賭博而有所顧忌，衡情尚非無此可能，自亦
    不得因其在當時叫大家不要報案，即遽予推定其必然係因共同涉案無疑。
  (5)本件既無證據足認案發當時被告乙○○係在場共同強盜財物、或事後曾參與分贓
    ，共同被告林鈶倫上開警訊筆錄之真實性又非無可置疑，尚難僅據該林鈶倫之警
    訊筆錄、及甲○○、丙○○、易序強等證人推測之詞，即遽採為對被告乙○○論
    罪科刑之基礎，此外又查無其他積極證據足認被告乙○○就上開強盜犯行與何明
    昌、溫宏斌、林鈶倫等人間，確有犯意聯絡及行為分擔，對被告乙○○自應為無
    罪之諭知。原審疏未詳察，對被告乙○○遽予論罪科刑，尚有未洽，被告上訴意
    旨據以指摘原判決不當，非無理由，本院自應將原判決撤銷改判，另為無罪之諭
    知。
六、據上論斷，應依刑事訴訟法第三百六十九條第一項前段、第三百六十四條、第三
    百零一條第一項，判決如主文。
本案經檢察官戊○○到庭執行職務。
中      華      民      國      九十二      年      十二    月    十    日
                                    臺灣高等法院臺中分院刑事第十庭
                                          審判長法  官  林  照  明
                                                法  官  王      銘
                                                法  官  蔡  名  曜
右正本證明與原本無異。
檢察官得上訴。
如不服本判決應於收受送達後十日內向本院提出上訴書狀，其未敘述上訴之理由者並
得於提起上訴後十日內向本院補提理由書（均須按他造當事人之人數附繕本）。
                                                書記官    錫  彬
中      華      民      國      九十二   年     十二      月     十     日
                                                                        Ｉ


司法院資訊處製作；財團法人民間司法改革基金會備份。
